【裁判字號】    98,交抗,474
【裁判日期】    980715
【裁判案由】    聲明異議
【裁判全文】
臺灣高等法院高雄分院刑事裁定         98年度交抗字第474號
抗  告  人  交通部公路總局高雄區監理所
代  表  人  劉育麟
異議人即
受處分人    甲○○
上列抗告人因違反道路交通管理處罰條例聲明異議案件，不服臺
灣高雄地方法院中華民國98年6 月22日裁定（98年度交聲字第16
03號），提起抗告，本院裁定如下：
    主  文
抗告駁回。
    理  由
一、交通部公路總局高雄區監理所高監營裁字第裁80-N00000000
    號裁決意旨略以：甲○○於民國96年7 月19日凌晨1 時30分
    許，因酒後駕駛車牌號碼OPI-156 號重型機車，行經高雄縣
    路竹鄉○○路5 巷巷口時，為警攔檢實施酒測，測得呼氣酒
    精濃度為每公升0.57毫克，依法裁處罰鍰新臺幣（下同）45
    ,000 元 ，並吊扣普通小型車駕駛執照12個月。
二、異議意旨略以: 受處分人酒後駕車之行為，經臺灣高雄地方
    法院檢察署檢察官以96年度偵字第22326 號予以緩起訴處分
    1 年，並應向國庫捐款20,000元，受處分人業已繳納完畢，
    原處分機關仍裁決受處分人罰鍰45,000元，並吊扣普通小型
    車駕駛執照12個月，然受處分人係以職業司機為生，亦無存
    款繳納罰鍰。
三、原審裁定意旨略以: (一)一行為同時觸犯刑事法律及違反行政
    法上義務規定者，依刑事法律處罰之。但其行為應處以其他
    種類行政罰或得沒入之物而未經法院宣告沒收者，亦得裁處
    之。前項行為如經不起訴處分或為無罪、免訴、不受理、不
    付審理之裁判確定者，得依違反行政法上之義務規定裁處之
    ，行政罰法第26條已定有明文。而依行政罰法第26條之立法
    理由觀之，「一行為同時觸犯刑事法律及違反行政法上義務
    規定時，由於刑罰與行政罰同屬對不法行為之制裁，而刑罰
    之懲罰作用較強，故依刑事法律處罰，即足資警惕時，實無
    為一事二罰再處行政罰之必要，且刑事法律處罰，由法院依
    法定程序為之，較符合正當法律程序，應予優先適用。但罰
    鍰以外之沒入或其他種類行政罰，因兼具維護公共秩序之作
    用，為達行政目的，行政機關仍得併與裁處」，故探究其立
    法目的，無非在處罰目的相同且處罰方式相同時，若依刑事
    法律處罰，即足資警惕時，實無為一事二罰再處行政罰之必
    要，但罰鍰以外之沒入或其他種類行政罰，因兼具維護公共
    秩序之作用，為達行政目的，行政機關仍得併予裁處。此所
    謂刑事法律處罰，自應指實質刑事法律處罰，亦即依據刑事
    訴訟法之正當法律程序下，所給予帶有強制性、懲罰性之處
    罰。是以刑事訴訟法第253 條之1 所指之緩起訴處分，其中
    檢察官命被告為金錢給付部分，並得為民事強制執行名義，
    受處分人因上開緩起訴處分而剝奪其財產權，且前揭金錢給
    付義務亦具有強制性、懲罰性，雖不若易科罰金係以支付金
    錢作為自由刑之替代，惟經由緩起訴處分條件之履行使其免
    於遭檢察官發動起訴程序，仍具有替代刑罰之效果，廣義而
    言，應屬前揭所稱之「實質刑事法律處罰」，而有行政罰法
    第26條第1 項「一事不二罰」規定之適用。末按94年12月28
    日修正公布，並自95年7 月1 日施行之道路交通管理處罰條
    例第35條第8 項規定；「... 前項（指有酒精濃度超過規定
    標準而駕駛車輛等情形）汽車駕駛人，經裁判確定處以罰金
    低於本條例第92條第3 項所訂最低罰鍰基準規定者，應依本
    條例裁決繳納不足最低罰鍰之部分。」，而依其性質道路交
    通管理處罰條例第35條第8 項應為行政罰法第26條第1 項之
    特別規定，是汽車駕駛人有違反同條第1 項規定，同時違反
    刑事法律者，經裁判確定處以罰金低於本條例第92條第3 項
    所定最低罰鍰基準規定者，仍得就不足額部分課以行政處罰
    。(二)汽車駕駛人領有聯結車、大客車、大貨車或小型車駕駛
    執照，駕駛重型機器腳踏車，處1,800 元以上3,600 元以下
    罰鍰，並禁止其駕駛；又汽車駕駛人飲用酒類後其吐氣所含
    酒精濃度超過每公升0.25毫克者，不得駕車；汽車駕駛人，
    駕駛汽車經測試檢定有酒精濃度超過規定標準者，處15,000
    元以上60,000元以下罰鍰，並當場移置保管其車輛及吊扣其
    駕駛執照1 年，道路交通管理處罰條例第22條第1 項第4 款
    、第35條第1 項第1款 ，道路交通安全規則第114 條第2 款
    、分別定有明文。又於94年12月14日修正、95年3 月1 日施
    行之道路交通管理處罰條例第68條，固規定：「汽車駕駛人
    ，因違反本條例及道路交通安全規則之規定，受吊扣或吊銷
    駕駛執照處分時，吊扣或吊銷其持有各級車類之駕駛執照」
    ，惟修正後業已刪除『吊扣』之規定，改為：「汽車駕駛人
    ，因違反本條例及道路交通安全規則之規定，受吊銷駕駛執
    照處分時，吊銷其持有各級車類之駕駛執照」，其修正理由
    乃係舊法將違法或違規駕駛人所持有各級車類之駕駛執照一
    併吊扣，失之過酷，影響人民工作及生活甚鉅，而刪除吊扣
    駕駛人駕駛執照時，應吊扣駕駛人持有各級車類駕駛執照之
    規定，是依現行道路交通管理處罰條例，已無得吊扣駕駛人
    所持有他級駕駛執照之依據存在，從而，於為吊扣駕駛人駕
    駛執照之處分時，自僅得吊扣駕駛人違規時所駕駛該級車類
    之駕駛執照，以限制其繼續駕駛該級車類行駛道路之權利，
    若駕駛人並無該級車類之駕駛執照，即無從執行吊扣駕駛執
    照之處分，而僅係應否依道路交通管理處罰條例第22條第1
    項規定處罰駕駛人之問題。(三)受處分人於96年7 月19日凌晨
    1 時30分許，酒後駕駛上開機車，為警攔檢測得呼氣酒精濃
    度含量為每公升0.57毫克，當場舉發，經原處分機關以酒精
    濃度超過規定標準，依道路交通管理處罰條例第35條第1 項
    第1 款規定，裁處罰鍰45,000 元 ，吊扣駕照12個月並施以
    道安講習等，有酒精濃度測試單、高雄縣政府警察局高警交
    字第NO0000000 號舉發違反道路交通管理事件通知單、交通
    部公路總局高雄區監理所高監營裁字第裁80-NO0000000號違
    反道路交通管理事件裁決書影本各1 紙在卷可稽。受處分人
    上開酒後駕車案件，因同時犯刑法第185 條之3 公共危險罪
    ，經台灣高雄地方法院檢察署檢察官以96年度偵字第22326
    號為緩起訴處分，其期間為1 年，並應向國庫捐款20,000元
    ，而上開緩起訴處分後經臺灣高等法院高雄分院檢察署以96
    年度上職議字第3591號處分書駁回再議確定，異議人並已於
    96年10月5 日支付完畢，上開緩起訴處分復於97 年9月17日
    期滿未經撤銷而報結等情，有上開96年度偵字第22326 號緩
    起訴處分書、臺灣高等法院高雄分院檢察署96年度上職議字
    第3591號處分書、高雄地檢署自行收納款項統一收據及臺灣
    高等法院被告前案紀錄表各1 份附卷可稽，是上開事實，均
    堪以認定。(四)依前揭說明，受處分人所受之緩起訴處分固非
    刑法所定刑罰之種類，然已對受處分人名譽、心理產生相當
    制約並影響被告之財產等權益，亦應可實質該當行政罰法第
    26條第1 項之「依刑事法律」之處罰。據此，受處分人既已
    依上開緩起訴處分繳納20,000元，原處分機關依道路交通管
    理處罰條例第35條第1 項第1 款規定，對受處分人上開違規
    行為予以裁罰時，就該20,000元罰鍰部分，自不得再科處行
    政罰。惟因受處分人所支付之緩起訴處分金僅有20,000元，
    參照上開道路交通管理處罰條例第35條第8 項規定之意旨，
    受處分人尚須補繳該等不足部分之罰鍰即25,000元（計算式
    ：45,000－20,000＝25,000），始為適法。(五)受處分人於本
    件違規時，並未持有重型機車駕照，僅持有普通小型車駕駛
    執照而駕駛重型機車，前經原處分機關依道路交通管理處罰
    條例第22條第1 項第4 款予以裁罰，故原處分機關上開裁決
    所指應吊扣之受處分人駕駛執照，係指受處分人之普通小型
    車駕駛執照等事實，有違規查詢報表、公路監理電子閘門證
    號查詢汽車駕駛人資料，及原處分機關違反道路交通管理事
    件不服裁決聲明異議案件移送書各1 份在卷可稽，揆諸前揭
    說明，本件受處分人既係駕駛重型機車違反道路交通管理處
    罰條例第35條第1 項第1 款之規定，依法即僅能吊扣其重型
    機車駕駛執照，並無得吊扣持有他級駕駛執照之依據，原處
    分機關以上開違規行為，裁處吊扣受處分人之普通小客車汽
    車駕駛執照，已難謂係適法之處分。
四、原審依道路交通案件處理辦法第19條、第20條前段，認其異
    議尚非全無理由，而為罰鍰20,000元及吊扣普通小型車駕駛
    執照部分之處分撤銷，此部分另為不罰之諭知，並駁回罰鍰
    25,000元[ 即逾20,000元之部分 (45,000－20,000＝25,000
    )]部分。復敘明原處分關於施以道安講習部分，未經聲明異
    議，自不在本件審究範圍內。認事用法尚無不合，抗告人抗
    告意旨略以: 「(一)緩起訴處分，係刑事訴訟法第253 條之2
    第1 項規定對當事人所為之指示及課予之負擔，乃係一種特
    殊之處遇措施，並非刑罰，不宜視為不起訴處分確定。(二)處
    罰酒後駕車行為之立法目的在於駕駛人酒後駕車，將無法保
    持清晰、正常之判斷，反應及操控力降低，增加交通事故之
    危險，對於整體用路人之生命、身體、財產法益造成極大之
    侵害。(三)修正道路交通管理處罰條例第68條修法意旨，係以
    原條文將違規駕駛人所持有之各級車類駕駛執照一併吊扣，
    失之過酷，影響人民工作及生活甚鉅，而刪除吊扣駕駛人駕
    駛執照時，應吊扣駕駛人持有各級車類駕駛執照之規定，是
    依現行道路交通管理處罰條例，已無得吊扣駕駛人所持有他
    級駕駛執照之依據存在。但因取得高一級車類之駕駛資格者
    ，依憑其所領有之較高級駕駛執照，酒後違規駕駛較低級之
    車輛時，自仍應吊扣其駕駛該違規車輛所憑之較高級駕駛執
    照」云云，仍執陳詞指摘原裁定不當，並無可取，抗告為無
    理由，應予駁回。
五、據上論結，應依道路交通案件處理辦法第26條，刑事訴訟法
    第412 條，裁定如主文。
中    華    民    國    98    年    7    月    15    日
                  刑事第二庭  審判長法  官  林正雄
                                    法  官  黃壽燕
                                    法  官  陳啟造
以上正本證明與原本無異。
不得再抗告。
中    華    民    國    98    年    7    月    15    日
                                    書記官  彭筱瑗


司法院資訊處製作；財團法人民間司法改革基金會備份。
